---
title: "La tabla de mortalidad más allá de la esperanza de vida"
subtitle: "Análisis Demográfico I"
author: "Paola Vázquez-Castillo"
date: "17 de abril de 2026"
output:
  pdf_document:
    toc: true
    toc_depth: 3
    number_sections: true
    latex_engine: xelatex
header-includes:
  - \usepackage{amsmath}
  - \usepackage{booktabs}
  - \usepackage[spanish]{babel}
---

```{r setup, include=FALSE}
knitr::opts_chunk$set(
  echo    = TRUE,
  message = FALSE,
  warning = FALSE,
  eval    = FALSE   # cambia a TRUE si tienes los datos en data/
)
```

\pagebreak

# Introducción

Este documento acompaña la sesión de live coding del curso. La idea es que lo tengas abierto mientras trabajamos en clase y te sirva como referencia después, con las fórmulas de cada medida.

El problema de fondo es sencillo: $e_0$ resume toda la distribución de edades al fallecimiento en un solo número. Dos poblaciones pueden tener exactamente la misma $e_0$ y mortalidades completamente distintas. Hoy vemos qué información se pierde en esa reducción y cómo recuperarla.

Tres bloques:

1. Construcción de la tabla de mortalidad con datos de México (CONAPO).
2. Medidas de **posición** alternativas a $e_0$: mediana y moda.
3. Medidas de **desigualdad** en la duración de la vida: SD, $e^\dagger$, Gini y entropía de Keyfitz.

## Estructura del proyecto

```
clase_mas_alla_e0/
├── clase_mas_alla_e0.Rproj
├── clase_mas_alla_e0.Rmd      # estas notas
├── Codigo_Clase.R             # script de la sesión
└── data/
    ├── 0_Pob_Mitad_1950_2070.xlsx
    └── 1_Defunciones_1950_2070.xlsx
```


# Preparación

```{r paquetes}
library(tidyverse)
library(readxl)
library(patchwork)
```

Usamos dos archivos de CONAPO: población a mitad de año y defunciones, ambos por año, entidad federativa, sexo y edad simple.

```{r datos}
Nx <- read_excel("data/0_Pob_Mitad_1950_2070.xlsx")
Dx <- read_excel("data/1_Defunciones_1950_2070.xlsx")

# head(Nx)
# head(Dx)
```

El input para la tabla de mortalidad son las tasas centrales $_{n}m_x = D_x / N_x$:

```{r tasas}
new_df <- Nx %>%
  left_join(Dx, by = c("AÑO", "ENTIDAD", "CVE_GEO", "EDAD", "SEXO")) %>%
  mutate(mx = if_else(POBLACION > 0, DEFUNCIONES / POBLACION, 0)) %>%
  select(AÑO, ENTIDAD, SEXO, EDAD, mx) %>%
  arrange(AÑO, ENTIDAD, SEXO, EDAD)
```



# La tabla de mortalidad

Las relaciones centrales de la tabla son:

$$_{n}q_x = \frac{_{n}m_x}{1 + (1 - \,_{n}a_x) \cdot \,_{n}m_x}$$

$$l_{x+n} = l_x \cdot (1 - {_n}q_x) \qquad {_n}d_x = l_x \cdot {_n}q_x$$

$$_{n}L_x = l_{x+n} + {_n}a_x \cdot {_n}d_x \qquad T_x = \sum_{t=x}^{\omega} {_n}L_t \qquad e_x = \frac{T_x}{l_x}$$

Para $_1a_0$ usamos Andreev y Kingkade (2015), que ajusta el valor según el nivel de $_1m_0$. Para el resto, $_na_x = 0.5$.

```{r funcion-tabla}
tabla.mort <- function(df, radix = 1) {
  df %>%
    arrange(EDAD) %>%
    mutate(
      # Andreev & Kingkade (2015) para edad 0; 0.5 para todo lo demas
      ax = case_when(
        EDAD > 0      ~ 0.5,
        mx >= 0.06891 ~ 0.31411,
        mx >= 0.01724 ~ 0.04667 + 3.88089 * mx,
        TRUE          ~ 0.14903 - 2.05527 * mx
      ),
      qx = mx / (1 + (1 - ax) * mx),
      qx = if_else(EDAD == max(EDAD), 1, qx),  # cerramos la tabla en el ultimo grupo
      px = 1 - qx,
      lx = radix * cumprod(lag(px, default = 1)),
      dx = lx * qx,
      Lx = if_else(
        EDAD == max(EDAD) & mx > 0,
        lx / mx,                      # grupo abierto final
        lx - (1 - ax) * dx
      ),
      Tx = rev(cumsum(rev(Lx))),
      ex = Tx / lx
    )
}
```

Aplicamos la función a todos los grupos con `group_modify`:

```{r tablas}
lt <- new_df %>%
  group_by(AÑO, ENTIDAD, SEXO) %>%
  group_modify(~ tabla.mort(.x)) %>%
  ungroup()

# head(lt)
```

Para la clase filtramos México, mujeres, 2019:

```{r tabla-clase}
lt_clase <- lt %>%
  filter(AÑO     == 2019,
         SEXO    == "Mujeres",
         ENTIDAD == "México")
```


# Medidas de posición

$e_0$ es la **media** de la distribución de edades al fallecimiento $d(x)$, vista como densidad con $l_0 = 1$:

$$e_0 = \int_0^{\omega} x \cdot f(x)\, dx \quad \text{donde} \quad f(x) = \frac{d(x)}{l_0}$$

Como toda media, es sensible a los valores extremos, en este caso a la mortalidad prematura. La mediana y la moda responden a preguntas distintas sobre el mismo centro de la distribución.

## Mediana

La mediana es la edad donde $l_x = 0.5$ (con $l_0 = 1$), interpolada linealmente:

$$\text{Mediana} = x^* + \frac{0.5 - l_{x^*}}{l_{x^*+1} - l_{x^*}}$$

donde $x^*$ es la edad entera donde $l_x$ cruza 0.5. A diferencia de $e_0$, no la afecta lo que pasa en los extremos de la distribución.

> **Ojo:** no confundir con la edad mediana de la *población*, que es un concepto distinto.

```{r mediana-ejemplo}
# Primero lo hacemos directo para ver la logica
lt_clase %>%
  mutate(
    Mediana_ent = EDAD[which.min(abs(lx - 0.5))],  # edad entera mas cercana a lx = 0.5
    pos         = which(EDAD == Mediana_ent),
    # aqui usamos 0.5 porque radix = 1; si radix = 100000 usariamos lx[1]/2
    Mediana     = Mediana_ent + ((0.5 - lx[pos]) / (lx[pos + 1] - lx[pos]))
  ) %>%
  summarise(Mediana = unique(Mediana))
```

```{r funcion-mediana}
# Lo convertimos en funcion para aplicar a todas las tablas
mediana <- function(lt) {
  lt %>%
    mutate(
      Mediana_ent = EDAD[which.min(abs(lx - 0.5))],
      pos         = which(EDAD == Mediana_ent),
      Mediana     = Mediana_ent + ((0.5 - lx[pos]) / (lx[pos + 1] - lx[pos]))
    ) %>%
    summarise(Mediana = unique(Mediana))
}

mediana(lt_clase)
```

```{r mediana-todas}
# Si quiero calcularla para todas las tablas que tengo
lt %>%
  group_by(ENTIDAD, AÑO, SEXO) %>%
  group_modify(~ mediana(.x)) %>%
  ungroup()
```

## Moda

La moda es la edad donde $d(x)$ alcanza su máximo, la **edad normal de Lexis**. Filtramos a edades $\geq 10$ para excluir el pico de mortalidad infantil. Interpolamos cuadráticamente:

$$M = x^* + \frac{d_{x^*} - d_{x^*+1}}{2d_{x^*} - d_{x^*+1} - d_{x^*-1}}$$

Propiedad clave (Canudas-Romo, 2008): la moda solo responde a cambios en la mortalidad en edades *posteriores* a ella. Puede crecer incluso cuando $e_0$ se estanca, si hay avances suficientes en mortalidad adulta tardía.

```{r moda-ejemplo}
lt_clase %>%
  filter(EDAD >= 10) %>%  # excluimos mortalidad infantil
  mutate(
    Moda_ent = EDAD[which.max(dx)],
    pos      = which(EDAD == Moda_ent),
    Moda     = Moda_ent + ((dx[pos] - dx[pos + 1]) /
                           (2 * dx[pos] - dx[pos + 1] - dx[pos - 1]))
  ) %>%
  summarise(Moda = unique(Moda))
```

```{r funcion-moda}
moda <- function(lt) {
  lt %>%
    filter(EDAD >= 10) %>%
    mutate(
      Moda_ent = EDAD[which.max(dx)],
      pos      = which(EDAD == Moda_ent),
      Moda     = Moda_ent + ((dx[pos] - dx[pos + 1]) /
                             (2 * dx[pos] - dx[pos + 1] - dx[pos - 1]))
    ) %>%
    summarise(Moda = unique(Moda))
}

moda(lt_clase)
```

```{r moda-todas}
# Si quiero hacer para todas las tablas
lt %>%
  group_by(ENTIDAD, AÑO, SEXO) %>%
  group_modify(~ moda(.x)) %>%
  ungroup()
```

# Medidas de desigualdad en la duración de la vida

Las medidas de posición describen el centro de $d(x)$. Pero la distribución también tiene **forma**. Dos poblaciones pueden tener la misma $e_0$, mediana y moda, y aun así diferir mucho en cuánta heterogeneidad existe en la duración de vida de sus miembros.

Cuatro medidas, dos absolutas (en años) y dos relativas (adimensionales):

| Tipo | Medida | Símbolo | Unidad |
|------|--------|---------|--------|
| Absoluta | Desviación estándar | $SD$ | Años |
| Absoluta | Disparidad de vida | $e^\dagger$ | Años |
| Relativa | Coeficiente de Gini | $G$ | Adimensional |
| Relativa | Entropía de Keyfitz | $H$ | Adimensional |

Las absolutas son más fáciles de interpretar directamente. Las relativas, al estar normalizadas por $e_0$, permiten comparar poblaciones con niveles de longevidad muy distintos. Todas están altamente correlacionadas, pero no son idénticas.

## Desviación estándar (SD)

$$SD = \sqrt{\sum_{x=0}^{\omega} (x - e_0)^2 \cdot d(x)}$$

La más intuitiva de las cuatro: las muertes se dispersan $\pm SD$ años alrededor de $e_0$. Si SD cae con el tiempo, la distribución se comprime (rectangularización).

```{r sd-ejemplo}
lt_clase %>%
  mutate(SD = sqrt(sum(((EDAD - ex[1])^2) * dx))) %>%
  summarise(SD = unique(SD))
```

```{r funcion-sd}
ds <- function(lt) {
  lt %>%
    mutate(SD = sqrt(sum(((EDAD - ex[1])^2) * dx))) %>%
    summarise(SD = unique(SD))
}

# Si quiero hacer para todas las tablas
lt %>%
  group_by(ENTIDAD, AÑO, SEXO) %>%
  group_modify(~ ds(.x)) %>%
  ungroup()
```

## Disparidad de vida ($e^\dagger$)

$$e^\dagger = \sum_{x=0}^{\omega} e(x) \cdot d(x)$$

Cada muerte a edad $x$ representa una pérdida de $e(x)$ años; $e^\dagger$ promedia esas pérdidas sobre toda la distribución. Una población con $e^\dagger$ alto es una donde morir joven todavía es frecuente.

Ventaja adicional: $e^\dagger$ es descomponible por edad y causa de muerte, igual que $e_0$. Eso permite clasificar el tipo de cambio en la mortalidad:

- $e_0 \uparrow$ y $e^\dagger \downarrow \;\rightarrow\;$ **compresión**
- $e_0 \uparrow$ y $e^\dagger$ estable $\;\rightarrow\;$ **desplazamiento** (*shift*)

```{r edagger-ejemplo}
lt_clase %>%
  mutate(e_dagger = sum(ex * dx)) %>%
  summarise(e_dagger = unique(e_dagger))
```

```{r funcion-edagger}
e_dagger <- function(lt) {
  lt %>%
    mutate(e_dagger = sum(ex * dx)) %>%
    summarise(e_dagger = unique(e_dagger))
}

# Si quiero hacer para todas las tablas
lt %>%
  group_by(ENTIDAD, AÑO, SEXO) %>%
  group_modify(~ e_dagger(.x)) %>%
  ungroup()
```

## Coeficiente de Gini ($G$)

$$G = 1 - \frac{1}{e_0} \sum_{x=0}^{\omega} l_x^2 \cdot \Delta x$$

El mismo concepto que el Gini de ingresos, aplicado a la distribución de años vividos. $G = 0$ significa que todos mueren a la misma edad; $G$ cercano a 1 significa máxima heterogeneidad. Al estar normalizado por $e_0$, es útil para comparar poblaciones con longevidades muy distintas sin que el nivel distorsione la comparación.

```{r gini-ejemplo}
lt_clase %>%
  mutate(Gini = 1 - (1 / ex[1]) * sum(lx^2)) %>%
  summarise(Gini = unique(Gini))
```

```{r funcion-gini}
gini <- function(lt) {
  lt %>%
    mutate(Gini = 1 - (1 / ex[1]) * sum(lx^2)) %>%
    summarise(Gini = unique(Gini))
}

# Si quiero hacer para todas las tablas
lt %>%
  group_by(ENTIDAD, AÑO, SEXO) %>%
  group_modify(~ gini(.x)) %>%
  ungroup()
```

## Entropía de Keyfitz ($H$)

$H$ es una **elasticidad**: si todas las tasas $\mu(x)$ se reducen un 1% de manera proporcional, $e_0$ aumenta en $H$%. Se puede calcular de dos formas equivalentes:

$$H = \frac{e^\dagger}{e_0} \qquad \text{equivalente a} \qquad H = \frac{-\displaystyle\sum_{x \geq 1} l_x \ln l_x}{\displaystyle\sum_{x} l_x}$$

Calculamos las dos formas para ver qué tan similares son en la práctica. Excluimos edad 0 en la versión vía $l_x$ para evitar problemas con $l_0 = 1$ y posibles $l_x = 0$ en edades muy avanzadas.

```{r entropia-ejemplo}
# Via e-dagger
lt_clase %>%
  mutate(H = e_dagger(.) / ex[1]) %>%
  summarise(H = unique(H))

# Via lx
lt_clase %>%
  filter(EDAD >= 1) %>%
  mutate(H = -(sum(lx * log(lx), na.rm = TRUE)) / sum(lx)) %>%
  summarise(H = unique(H))
```

```{r funcion-entropia}
entropia <- function(lt) {
  lt %>%
    mutate(
      H_lx       = -(sum(lx * log(lx), na.rm = TRUE)) / sum(lx),
      H_e_dagger = e_dagger(.) / ex[1]
    ) %>%
    summarise(
      H_lx       = unique(H_lx),
      H_e_dagger = unique(H_e_dagger)
    )
}

# Si quiero hacer para todas las tablas y ver la diferencia entre las dos formas
lt %>%
  group_by(ENTIDAD, AÑO, SEXO) %>%
  group_modify(~ entropia(.x)) %>%
  ungroup() %>%
  mutate(diferencia = H_lx - H_e_dagger)
```

---

# Resumen

| Medida | Tipo | Fórmula (discreta) | Unidad |
|--------|------|--------------------|--------|
| $SD$ | Absoluta | $\sqrt{\sum (x - e_0)^2 \cdot d(x)}$ | Años |
| $e^\dagger$ | Absoluta | $\sum e(x) \cdot d(x)$ | Años |
| $G$ | Relativa | $1 - \frac{1}{e_0} \sum l_x^2$ | Adimensional |
| $H$ | Relativa | $e^\dagger / e_0$ | Adimensional |

Cuál usar depende de la pregunta de investigación. Para descomponer por edad y causa, $e^\dagger$ es la más versátil. Para comparar poblaciones con $e_0$ muy distintas, $G$ o $H$ son más apropiadas. $SD$ es la más comunicable con audiencias no especializadas.

---

# Referencias

- Andreev, E. M., & Kingkade, W. W. (2015). Average age at death in infancy and infant mortality level. *Demographic Research*, 33, 363--420.
- Canudas-Romo, V. (2008). The modal age at death and the shifting mortality hypothesis. *Demographic Research*, 19, 1179--1204.
- Goldman, N., & Lord, G. (1986). A new look at entropy and the life table. *Demography*, 23(2), 275--282.
- Keyfitz, N. (1977). *Applied Mathematical Demography*. Springer.
- Shkolnikov, V. M., Andreev, E. E., & Begun, A. Z. (2003). Gini coefficient as a life table function. *Demographic Research*, 8, 305--358.
- Vaupel, J. W., Zhang, Z., & van Raalte, A. A. (2011). Life expectancy and disparity. *BMJ Open*, 1(1).
- van Raalte, A. A., & Caswell, H. (2013). Perturbation analysis of indices of lifespan variability. *Demography*, 50(5), 1615--1640.
- van Raalte, A. A., Sasson, I., & Martikainen, P. (2018). The case for monitoring life-span inequality. *Science*, 362(6418), 1002--1004.
